臺灣高雄地方法院民事判決　　　　　　　100年度訴字第680號
原　　　告　劉榮一
訴訟代理人　周俊源律師
被　　　告　劉明智
　　　　　　劉明正
訴訟代理人　蕭永宏律師
被　　　告　財政部國有財產局南區辦事處
法定代理人　李政宗
訴訟代理人　蔡又仁
上列當事人間確認租賃權不存在事件，本院於民國100 年6 月29
日言詞辯論終結，判決如下：
    主  文
原告之訴駁回。
訴訟費用由原告負擔。
    事實及理由
一、按訴狀送達後，原告不得將原訴變更或追加他訴。但請求之
    基礎事實同一者、不甚礙被告之防禦者及訴訟之終結者，不
    在此限，民事訴訟法第255 條第1 項第2 款、第7 款分別定
    有明文。經查，原告起訴時原僅列劉明智及劉明正為被告，
    而聲明請求確認被告於民國98年10月2 日向財政部國有財產
    局南區辦事處（下稱南區辦事處）簽約承租坐落高雄市美濃
    區（即合併前高雄縣美濃鎮○○○段1496地號土地（下稱第
    1496號土地，面積553 平方公尺）部分（下稱系爭租約），
    其中於99年2 月5 日對第1496號土地分割出同段1496-1地號
    （下稱第1496-1號土地，面積83平方公尺）範圍之基地租賃
    之債權法律關係不存在。嗣於100 年1 月3 日具狀追加南區
    辦事處為被告，並聲明請求確認劉明智及劉明正與南區辦事
    處於98年10月2 日就第1496-1號土地之基地租賃之債權法律
    關係不存在（見本院卷第34、35頁）。查，原告追加南區辦
    事處為被告，核與原先主張劉明智及劉明正與南區辦事處就
    第1496-1號土地之租賃之債權法律關係不存在等基礎事實相
    同，不甚礙劉明智及劉明正之防禦者及訴訟之終結者，依首
    揭規定，自應准許。
二、原告主張：劉明智及劉明正與南區辦事處雖於98年10月2 日
    就第1496號土地簽訂系爭租約，然第1496號土地中之83平方
    公尺係由原告實際使用，依國有財產法第42條第1 項但書第
    2 款規定應由原告承租，南區辦事處乃於99年2 月5 日將該
    部分土地函請分割為第1496-1號土地，原告並向南區辦事處
    申請承租第1496-1號土地，南區辦事處受理原告申請後，於
    99年6 月7 日發函通知原告，表示已依規定審辦中，及原告
    如有承購意願，應於指定期限前檢附相關文件，足證南區辦
    事處亦認定系爭租約因違反國有財產法第42條第1 項但書第
    2 款、第3 款及第49條規定應屬無效，始通知原告就第1496
    -1號土地具承租權及承購權。詎劉明智及劉明正竟以無效之
    系爭租約訴請原告拆除第1496-1號土地上之地上物並返還土
    地，致原告私法上地位受侵害之虞。為此，爰提起確認訴訟
    ，並聲明：如變更聲明所示。
三、劉明智及劉明正則以：劉明智及劉明正前以原告無權以未保
    存登記之地上物（面積21.33 平方公尺，下稱系爭地上物）
    占用第1496-1號土地，向本院對原告提起拆屋還地訴訟，經
    本院99年度簡上字第380 號案件（下稱第380 號案件）審理
    後，認定系爭租約合法有效，原告應拆除系爭地上物，將無
    權占用之第1496-1號土地返還劉明智及劉明正等語，資為抗
    辯。南區辦事處則以：原告前曾主張占有使用第1496-1號土
    地，依法向伊申請承租第1496-1號土地，然原告未依通知提
    出相關證明文件，伊乃註銷原告之申請案，仍維持將第1496
    -1號土地出租予劉明智及劉明正之租賃關係等語，資為抗辯
    。並均聲明：原告之訴駁回。
四、兩造不爭執之事項：
  (一)第1496-1號土地於99年2 月5 日自第1496號土地分割。
  (二)第1496-1號土地於81年12月1 日，由訴外人即劉明智及劉明
    正之父劉敏保向南區辦事處承租，嗣於98年9 月1 日申請移
    轉該契約過戶換約予劉明智及劉明正。
  (三)劉明智及劉明正前主張原告無權以未保存登記之地上物（面
    積21.33 平方公尺，下稱系爭地上物）占用第1496-1號土地
    ，向本院對原告提起拆屋還地訴訟，經本院98年度旗簡字第
    200 號案件（下稱第200 號案件）審理後，判決原告應拆除
    系爭地上物，將無權占用之第1496-1號土地返還劉明智及劉
    明正。
  (四)原告對第200 號案件之判決提起上訴，經本院99年度簡上字
    第380 號民事案件（下稱第380 號案件）審理後，第380 號
    案件將系爭租約是否存在列為爭點，並於判決理由內認定系
    爭租約合法有效存在，且認國有財產法第42條第1 項但書第
    2 款之規定，非屬禁止規定。
五、按確認法律關係之訴，非原告有即受確認判決之法律上利益
    者，不得提起之；確認證書真偽或為法律關係基礎事實存否
    之訴，亦同，民事訴訟法第247 條第1 項定有明文。又所謂
    即受確認判決之法律上利益，係指法律關係之存否不明確，
    原告主觀上認其在法律上之地位有不安之狀態存在，且此種
    不安之狀態，能以確認判決將之除去者而言，最高法院52年
    台上字第1240號判例意旨參照。本件原告主張系爭租約不存
    在，然為被告所否認，則原告在法律之地位存有不安定狀態
    存在，有即受判決之法律上利益，是原告提起本件確認之訴
    ，應屬有據。
六、爭執事項：原告請求確認系爭租約不存在，有無理由？茲析
    述本院得心證之理由如下：
  (一)按學說上所謂之爭點效，係指法院於確定判決理由中，就訴
    訟標的以外當事人所主張之重要爭點，本於當事人辯論之結
    果已為判斷時，除有顯然違背法令，或當事人已提出新訴訟
    資料足以推翻原判斷之情形外，於同一當事人就與該重要爭
    點有關所提起之他訴訟，不得再為相反之主張，法院亦不得
    作相反之判斷，以符民事訴訟法上之誠信原則而言。是爭點
    效之適用，必須前後兩訴訟當事人同一，且前案就重要爭點
    之判斷非顯然違背法令，及當事人未提出新訴訟資料足以推
    翻原判斷等情形始足當之，最高法院99年度台上字第781 號
    判決意旨參照。
  (二)原告主張劉明智及劉明正與南區辦事處簽訂之系爭租約中，
    關於第1496-1號土地部分，因違反國有財產法第42條第1 項
    但書第2 款、第3 款及第49條規定，具無效情事云云，並提
    出系爭租約、第1496及1496-1號土地謄本、南區辦事處98年
    11 月16 日、99年6 月7 日函文（見本院卷第8-11、41頁）
    為證，然均為被告否認，並分別以前詞置辯。
  (三)經查，劉明智及劉明正前主張原告無權以系爭地上物占用第
    1496-1號土地，向本院對原告提起拆屋還地訴訟，經第200
    號案件審理後，判決劉明智及劉明正全部勝訴後，原告對第
    200 號案件之判決提起上訴，經本院第380 號案件審理後，
    第380 號案件將系爭租約是否存在列為爭點，並於判決理由
    內認定系爭租約合法有效存在，且認國有財產法第42條第1
    項但書第2 款之規定，非屬禁止規定乙節，為兩造所不爭，
    足見原告與劉明智及劉明正就系爭租約是否存在，已在本院
    第380 號案件審理過程中給予原告與劉明智及劉明正充分舉
    證及辯論，並由本院就原告與劉明智及劉明正辯論之結果為
    判斷，依上開說明，原告與劉明智及劉明正間對系爭租約是
    否存在，就本院第380 號案件之判決理由已生爭點效，換言
    之，原告除舉證證明本院第380 號案件之判決有顯然違背法
    令，或已提出新訴訟資料足以推翻本院第380 號案件之判決
    判斷之情形外，原告提起本件訴訟，已不得再為相反之主張
    ，法院亦不得作相反之判斷，而原告於本院審理中並無提出
    具體證據證明第380 號判決有顯然違背法令，亦無提出新訴
    訟資料足以推翻第380 號判決判斷之情形，原告自不得就第
    380 號判決認定系爭租約存在一事再為相反之主張，則原告
    對劉明智及劉明正提起本件訴訟，即無理由。
  (三)次按非公用財產類不動產之出租，得以標租方式辦理。但合
    於左列各款規定之一者，得逕予出租︰(1)原有租賃期限屆滿
    ，未逾6 個月者。(2)82年7 月21日前已實際使用，並願繳清
    歷年使用補償金者。(3)依法得讓售者，國有財產法第42條第
    42條第1 項但書第2 款、第3 款分別定有明文。又依民事訴
    訟法第277 條規定，當事人主張有利於己之事實者，就其事
    實有舉證之責任。原告主張南區辦事處就系爭租約違反國有
    財產法第42條第42條第1 項但書第2 款、第3 款之規定云云
    ，然為南區辦事處否認。查，原告未曾提出具體證據證明國
    有財產法第42條第42條第1 項但書第2 款、第3 款之規定屬
    強行規定，縱南區辦事處就系爭租約之簽訂違反國有財產法
    第42條第42條第1 項但書第2 款、第3 款之規定，亦難遽認
    系爭租約無效，進而主張系爭租賃關係不存在，原告此部分
    主張亦不足採。
七、綜上所述，原告主張系爭租約就第1496-1號土地之租賃關係
    不存在，非屬可採，本件原告請求，為無理由，應予駁回。
八、本件事證已臻明確，兩造其餘攻擊防禦方法，經核與判決結
    果，不生影響，爰不一一論述。
八、據上論結，本件原告之訴為無理由，依民事訴訟法第78條，
    判決如主文。
中    華    民    國   100    年    6     月    30    日
                  民事第五庭    法  官  何佩陵
正本係照原本作成。
如不服本判決，應於送達後20日內，向本院提出上訴狀並表明上
訴理由，如於本判決宣示後送達前提起上訴者，應於判決送達後
10日內補提上訴理由書（須附繕本）。如委任律師提起上訴者，
應一併繳納上訴審裁判費。
中    華    民    國   100    年    6     月    30    日
                                書記官  陳喜苓